臺灣士林地方法院民事判決　　　　　　 100年度簡上字第48號
上　訴　人　黃世直
訴訟代理人　林佳穎律師
被　上訴人　黃建仁
訴訟代理人　洪崇欽律師
上列當事人間確認本票債權不存在事件，上訴人對於本院內湖簡
易庭100 年1 月12日99年度湖簡字第843 號判決不服，提起上訴
，本院於民國100 年6月14日言詞辯論終結，判決如下：
    主  文
上訴駁回。
第二審訴訟費用由上訴人負擔。
    事  實  及  理  由
一上訴人於原審起訴主張：
  上訴人前於民國97年11月26日（原審判決誤繕為11月28日）與
  訴外人林明德簽訂讓渡書，約定上訴人以新臺幣（下同）220
  萬元將銓誠營造有限公司（後變更公司名稱為建埕營造有限公
  司，以下即稱建埕公司）之全部股權讓渡給林明德。嗣因發現
  建埕公司仍欠繳85、86、88及89年度營利事業所得稅合計339
  萬8,039 元，上訴人乃與林明德協議，由上訴人於98年4 月20
  日簽發票據號碼TH0000000 、票面金額300 萬元、到期日98年
  7 月31日之本票乙紙（下稱系爭本票），作為建埕公司欠稅之
  繳納擔保，同時因建埕公司在上訴人經營期間有機械設備損失
  1,488 萬2,000 元，可抵扣98年度以後所應繳之營利事業所得
  稅，故雙方約定由上訴人繼續為建埕公司作帳，並依總欠稅額
  339 萬8,039 元與機械設備損失1,488 萬2,000 元可抵扣之實
  際稅額計算，於系爭本票98年7 月31日到期後，就其差額，由
  上訴人重新簽發36張本票作為分期繳納稅捐之擔保。就此事實
  經過，上訴人曾於98年9 月28日（原審判決誤繕為9 月8 日）
  以斗六西平路郵局第758 號存證信函催告林明德及被上訴人依
  協定履行，又林明德未依讓渡書約定，尚積欠尾款11萬元，上
  訴人曾於98年10月22日以汐止南昌郵局第327 號存證信函向林
  明德及被上訴人催討，但因林明德拒不履行前述約定，復未支
  付積欠之尾款，上訴人乃於98年11月2 日以斗六西平路第852
  號存證信函及98年11月19日汐止南昌郵局第339 號存證信函解
  除前揭讓渡書之意思表示，並請求林明德回復原狀，返還系爭
  本票。而被上訴人明知與上訴人間並無任何債權債務關係，竟
  持系爭本票向本院聲請裁定准許強制執行，經本院以98年度票
  字第8425號民事裁定准予強制執行。但依票據法第13條但書規
  定，上訴人得以收受票據之直接當事人間之原因關係，為人之
  抗辯，故被上訴人不得向上訴人主張系爭本票債權，上訴人亦
  不應負擔此項本票債務。上訴人因此提起訴訟請求確認系爭本
  票債權及利息債權均不存在。
二原審判決以上訴人將建埕公司股份轉讓林明德後，同意承擔上
  訴人經營建埕公司期間建埕公司所欠繳稅款，並於98年4 月20
  日由林明德代表建埕公司與上訴人達成協議，而收受系爭本票
  。故上訴人與林明德間關於建埕公司股權之讓渡書並非系爭本
  票之原因關係，則無論上訴人得否合法解除其與林明德之讓渡
  契約，均與系爭本票無涉。且上訴人就其主張林明德同意建埕
  公司仍有1,488 萬2,000 元之機械設備損失而得減免建埕公司
  98年度以後之營利事業所得稅，由上訴人繼續作帳，並以其差
  額與建埕公司前所欠繳之稅款相抵等情，並未舉證以實其說。
  因此，原審認為上訴人主張其解除與林明德間之股份讓渡契約
  ，故不應負擔系爭本票之債務，請求確認系爭本票債權不存在
  等情，並非可採，判決駁回上訴人之起訴。
三上訴人之上訴意旨：
  (一)依據營利事業所得稅法第95條第10項規定，固定資產如果未
    達耐用年數而毀滅或廢棄者得以其為折減餘額列為該年度之
    損失，而依據所得稅法第39條第1 項規定，以往之年度營業
    虧損得將十年內各期虧損，自當年純益額中扣除再行核課。
    而建埕公司有上述的機械設備損失列為98年度及其後年度之
    損失，並且可以以往年之虧損自98年度及其後年度之純益額
    中扣除，以達到減少98年度後稅捐之效果。上訴人簽發系爭
    本票之原意係指建埕公司雖有85、86、88及89年度之欠稅，
    但是此等稅捐債務如果後續由上訴人作帳扣除建埕公司應納
    之營利事業所得稅即可互抵。惟於發票日之時扣除稅捐之利
    益尚未實現，始簽發該本票擔保建埕公司之稅捐，並非承擔
    建埕公司之稅捐債務。
  (二)系爭本票到期日之所以約定為98年7 月31日，是因為稅捐稽
    徵法第26條規定，納稅義務人如因天災、事變或遭受重大財
    產損失，可以向稅捐稽徵機關申請延期或分期繳納。因建埕
    公司新負責人林明德與上訴人協議，由該公司先依照上開規
    定申請分期36期繳納稅捐，上訴人預計申請至核准之期間約
    為三個月，因此才於系爭本票上記載「本張本票作為建埕營
    造有限公司非本人欠稅之擔保。到期重新開具36張本票分期
    支付之」，此亦為身為見證人之被上訴人所明知。亦證明系
    爭本票僅屬於擔保性質，依據票據法第13條但書規定，對於
    被上訴人，本件票據債權並不存在。
  (三)建埕公司之稅捐，納稅義務人為建埕公司，即便建埕公司未
    提列任何機械損失，亦應由建埕公司先繳納所負之稅捐，僅
    由建埕公司之帳務由上訴人負責處理時，上訴人未設法以機
    械損失扣除98年度以後之營利事業所得稅之前提下，才可授
    權由建埕公司提兌該本票作為繳納稅捐之用。但建埕公司在
    上訴人轉讓出資額後，並未由上訴人作帳，故建埕公司亦不
    應將兌現擔保之本票，被上訴人明知此點，故屬於惡意執票
    人，亦不得兌現本票。
  (四)上訴聲明：原判決廢棄。確認系爭本票之債權不存在。
四被上訴人答辯理由及聲明：被上訴人否認建埕公司之法定代理
  人林明德曾與上訴人約定由上訴人為建埕公司作帳，並以機器
  設備損失抵繳欠稅，上訴人以之為上訴理由，仍無可採。併聲
  明：上訴駁回。
五本件爭點：
  系爭本票簽發時，上訴人與建埕公司是否另約定應由上訴人以
  機器設備損失為建埕公司作帳抵稅，如未能以機器設備為建埕
  公司作帳抵稅，上訴人始應兌現系爭本票？
六法院之判斷
  (一)兩造不爭執簽發系爭本票係因上訴人將其對建埕公司之股份
    轉讓給訴外人林明德時，係因建埕公司尚積欠85年度、86年
    度及88年度、89年度之營利事業所得稅未繳納等情。而建埕
    公司在85年及86年原分別欠有稅款33萬8,579 元、47萬7,32
    1 元，88年積欠本稅159 萬7,509 元（不含滯納金及滯納利
    息），89年積欠本稅94萬8,926 元（不含滯納金及滯納利息
    ）有財政部台灣省中區國稅局南投分局100 年4 月29日中區
    國稅投縣一字第1000007281號函、財政部台灣省北區國稅局
    板橋分局100 年4 月29日北區國稅板橋一字第1001016278號
    函在卷可參（二審卷第43頁、第49頁）。因此，上訴人簽發
    系爭本票交付建埕公司係為擔保建埕公司在85、86、88、89
    年間所積欠之稅款（不含滯納金、滯納利息）共計336 萬2,
    335 元（338579+477321+0000000+948926＝0000000 ）。而
    建埕公司僅85、86年度之欠稅繳清，88年尚欠75萬0,020 元
    、89年度尚欠23萬8,373 元，亦有上開中區國稅局南投分局
    及北區國稅局板橋分局之函文在卷可參。而上訴人並未替建
    埕公司繳納任何稅捐，亦為上訴人所自承，被上訴人主張建
    埕公司85年、86年及88年、89年之欠稅係由建埕公司自行繳
    納，亦堪認定。
  (二)兩造均不爭執，系爭本票係由上訴人簽發交付訴外人建埕公
    司之法定代理人林明德用以擔保建埕公司之欠稅等情，且參
    上訴人與訴外人林明德在讓渡建埕公司股權時，亦與林明德
    約定，對於公司對外所發生欠稅概由上訴人以個人名義概括
    承擔，不得因股東變更而有任何異議或抗辯，此有讓渡書第
    7 條之約定可參（原審卷第10頁）。因此，系爭本票係因上
    訴人將建埕公司股權讓渡予訴外人林明德時，已約定承擔建
    埕公司之欠稅，故在發現建埕公司在上訴人經營期間之85、
    86、88及89年度確實積欠稅款高達336 萬2,335 元，上訴人
    始簽發系爭本票交由建埕公司之法定代理人林明德，履行其
    在讓渡書之承諾，以個人名義承擔建埕公司之欠稅乙節應堪
    認定。
  (三)惟上訴人另主張其並非直接承擔建埕公司之欠稅，而是約定
    由上訴人為建埕公司辦理分期，並且由上訴人為建埕公司作
    帳，以機器設備損失減免建埕公司之稅款，在尚未抵繳稅款
    之前，簽發系爭本票作為擔保，僅在建埕公司由上訴人作帳
    後仍無法抵繳稅款，建埕公司始有權兌現系爭本票，但因為
    建埕公司嗣後並未依據約定由上訴人作帳，因此，建埕公司
    不得兌現系爭本票云云。但上訴人於簽發系爭本票時附有上
    開抗辯內容之條件乙節為被上訴人所否認，故上訴人自應就
    上開抗辯內容舉證證明。然查：
    1.系爭本票上僅記載「本張本票作為建埕營造有限公司非本
      人欠稅之擔保。到期重新開具36張本票分期支付之」之文
      字，並無上訴人所主張之「需由上訴人為建埕公司作帳並
      以機器設備損失抵繳稅款」之約定，有系爭本票之影本附
      卷可參。又經上訴人（立據人）及林明德（建埕公司法定
      代理人）、被上訴人黃建仁（見證人）於98年4 月20日（
      與系爭本票簽發之日期同一日）所書立切結書，其內容記
      載「本張本票作為建埕營造有限公司欠稅之繳納擔保，若
      黃世直違約而不繳納欠稅款時，授權建埕有限公司提兌本
      張本票作為繳納欠稅款之用，恐口說無憑特立此據」等文
      字。由此段文字之記載可知，上訴人應為建埕公司繳納欠
      稅，如上訴人不繳納建埕公司之欠稅，建埕公司即可兌現
      系爭本票用以繳納稅款。復參酌上述之上訴人與訴外人林
      明德間讓渡書第7 條約定，上訴人應以個人名義承擔建埕
      公司在上訴人經營期間之欠稅。益徵，系爭本票係上訴人
      簽發用以在上訴人未清償建埕公司在上訴人經營期間內所
      積欠之稅款時，由建埕公司兌現系爭本票，用以支付上訴
      人經營期間內之欠稅無訛。而上訴人並未替建埕公司繳納
      稅款，建埕公司之所欠之稅款是由建埕公司自行繳納。準
      此，建埕公司自有權可向上訴人提示要求兌現系爭本票之
      票款，且票據為流通證券，建埕公司將之轉讓予被上訴人
      ，亦與法相符。
    2.反之，上訴人主張簽發系爭本票時，尚與建埕公司之法定
      代理人林明德約定建埕公司應由其作帳抵稅，如未能作帳
      抵稅始得兌現本票之約定乙節，上訴人僅提出並無人簽名
      內容為「茲本人同意到期以分期繳納稅捐，並由黃世直作
      帳設法抵繳本年度以後營利事業所得稅無誤」之文件。但
      該文件並無人簽名，故難認建埕公司在收受系爭票據時，
      已與上訴人就作帳抵繳欠稅乙節達成協議。此外，上訴人
      並未提出任何證據證明，其與建埕公司間曾經約定由上訴
      人作帳抵稅之事實。故上訴人上開抗辯，難謂可採。
  (四)綜上所陳，系爭本票係由上訴人簽發交付建埕公司以擔保上
    訴人未替建埕公司清償85、86、88及89年度之之欠稅款時，
    由建埕公司提示兌現，而上訴人並未替建埕公司繳納上訴人
    經營建埕公司期間之欠稅款，復未依據系爭本票上所記載，
    於系爭本票到期後重新簽發36張本票分期支付，且上訴人主
    張之由其為建埕公司以機器設備損失作帳抵繳欠稅之約定，
    又未能證明確實由上訴人與建埕公司達成共識作此約定。因
    此，建埕公司自得請求上訴人兌現系爭本票，系爭本票之債
    權確係存在。建埕公司嗣後將系爭本票轉讓予被上訴人，被
    上訴人縱然知悉系爭本票之原因關係，亦無礙系爭本票債權
    存在之認定。從而，上訴人提起本件訴訟請求確認系爭本票
    之本票債權不存在，為無理由。原審為上訴人敗訴之判決，
    並無不合。上訴意旨指摘原判決不當，求予廢棄改判，為無
    理由，應予駁回。
七據上論結，本件上訴無理由，依民事訴訟法第436 條之1 第3
  項、第449 條第1 項、第78條判決如主文所示。
中    華    民    國   100    年    6     月    30    日
                  民事第一庭  審判長法  官  俞慧君
                                    法  官  孫曉青
                                    法  官  黃珮禎
以上正本證明與原本無異。
如不服本判決，僅得於收受本判決正本送達後20日內，以適用法
規顯有錯誤為理由時，向本院提出上訴狀（須按他造當事人之人
數附繕本），經本院許可後方得上訴至最高法院。上訴時應提出
委任律師或具有律師資格之人之委任狀；委任有律師資格者，另
應附具律師資格證書及釋明委任人與受任人有民事訴訟法第466
條之1 第1 項但書或第2 項所定關係之釋明文書影本。若委任律
師提起上訴者，應一併繳納上訴審裁判費，否則本院得不命補正
逕行駁回上訴。
中    華    民    國   100    年    7     月    1     日
                                    書記官  陳韻如